臺灣高等法院臺中分院民事判決
110年度重上字第236號
上  訴  人  李文貴  
被上訴人    蔡培源  
訴訟代理人  蔡其展律師
上列當事人間清償借款事件，上訴人對於中華民國110年10月15
日臺灣臺中地方法院109年度訴字第183號第一審判決提起上訴，
本院於111年4月12日言詞辯論終結，判決如下：
    主  文
上訴駁回。
第二審訴訟費用由上訴人負擔。
    事實及理由
壹、被上訴人主張：
    被上訴人從事營建業，與上訴人母親蔡○○為舊識，受蔡○○之
    託，為上訴人興建○○市○○區○○段000地號土地（下稱000土地
    ）上之廠房，上訴人於廠房建造完成時，藉口因資金周轉不
    靈，請被上訴人暫緩收取興建廠房工程款，被上訴人同意延
    後收款。嗣上訴人又多次以需資金兌現其所簽發之票據為由
    ，向被上訴人借款，被上訴人乃陸續交付借款予上訴人，上
    訴人亦簽發等額之本票予被上訴人作為借款憑證。詎上訴人
    均未遵期清償借款，且欲將廠房出售，被上訴人乃向法院聲
    請對該廠房為假扣押，待上訴人清償部分欠款後，被上訴人
    撤回假扣押之聲請，且兩造於民國98年4月22日結算上訴人
    欠款總額為新臺幣（下同）600萬元（下稱系爭借款），並
    於同日簽立金錢借貸契約書（下稱系爭借貸契約書），約定
    如附表一欄所示之各筆本金清償日期如附表一欄所示。上
    訴人並以000土地設定最高限額抵押權予被上訴人，以擔保
    系爭借款。惟上訴人未遵期清償，故依消費借貸之法律關係
    提起本件訴訟。聲明：上訴人應給付被上訴人600萬元及如
    附表一欄所示之本金分別自附表一欄所示之利息起算日起
    至清償日止，按年息5％計算之利息（下稱法定遲延利息）。
貳、上訴人抗辯：　　
　　上訴人否認有簽署系爭借貸契約，亦未於該契約書上用印，
    且被上訴人並未交付600萬元之借款。縱有向被上訴人借款
    ，亦僅借得1、2百萬元，嗣後將廠房出售而清償400萬元，
    上訴人已無積欠任何款項。
參、原審判命上訴人應如數給付被上訴人。上訴人不服，提起上
    訴，兩造於本院聲明：
一、上訴人上訴聲明：
　㈠原判決廢棄。
　㈡上開廢棄部分，被上訴人在第一審之訴及假執行之聲請，均
    駁回。
二、被上訴人答辯聲明：上訴駁回。
肆、兩造不爭執事項（原審卷一第158頁）：
一、上訴人為聚旺金屬工業有限公司（下稱聚旺公司）之負責人
    。
二、被上訴人於92年3月31日起至94年6月30日止，共簽發如附表
    二所示21張支票，票面金額合計733萬元，分別由附表二提
    示人欄所示之人提示兌現。
三、蔡○○於98年4月15日以其所有000土地為被上訴人設定擔保債
    權額600萬元之最高限額抵押權，以擔保上訴人對被上訴人
    之債務。
四、臺灣臺中地方法院（下稱臺中地院）106年度司拍字第511號
    拍賣抵押物事件106年12月15日民事抗告狀㈠及本件訴訟108
    年12月5日支付命令聲明異議狀、109年1月17日民事答辯狀
    之「李文貴」簽名均為上訴人所親簽。
伍、本院之判斷： 
一、系爭借貸契約書為真正：
　㈠被上訴人主張上訴人歷年向其借款，並於98年4月22日結算後
    ，其對上訴人有600萬元借款債權一情，已提出系爭借貸契
    約書為證（見司促卷第9頁）。上訴人雖否認系爭借貸契約
    書借用人姓名欄之「李文貴」為其所簽署，惟經原審囑託內
    政部警政署刑事警察局（下稱刑事警察局）為字跡鑑定後，
    該局依據特徵比對法，就系爭借貸契約書上之「李文貴」字
    跡，與上訴人所不爭執由其簽署之⑴108年12月5日支付命令
    聲明異議狀原本；⑵109年1月17日民事答辯狀原本；⑶107年
    度抗字第20號拍賣抵押物卷第7頁；⑷印鑑登記申請書影本；
    ⑸臺中地院101年度司票字第854號卷內本票影本1張；⑹李文
    貴、聚旺公司之臺灣銀行○○分行開戶資料及支票原本6張；⑺
    郵政存簿儲金立帳申請書1張；⑻中華電信股份有限公司第三
    代行動通信/行動寬頻（租用/異動）申請書7張等文件上之
    「李文貴」字跡，二者字體結構、連筆及運筆方式均相符，
    有刑事警察局110年4月7日刑鑑字第1100030135號鑑定書（
    含字跡鑑定說明）可佐（原審卷一第325至327頁）。上訴人
    雖辯稱法務部調查局（下稱調查局）就上開比對字跡文件已
    表示資料不足，歉難鑑定，何以刑事警察局依相同文件而可
    鑑定，該局鑑定結果有瑕疵，不應採認云云。惟查，調查局
    係就原法院囑託事項函覆表示因現有資料不足，如需續鑑定
    ，請補送存款印鑑卡原本或印鑑章實物，更多之上訴人平日
    書寫之直式簽訂筆跡及當庭自然平和下之直、橫書寫姓名筆
    跡等語，而未受理該次鑑定，有調查局110年1月18日函文可
    佐（原審卷一第295頁），嗣經原審調取上訴人、聚旺公司
    於臺灣銀行○○分行之開戶、支票4張等原本後（見原審卷一
    第311頁之臺灣銀行○○分行110年2月25日函文），檢附上開
    新調得之文件原本併附其他原檢送調查局之文件，再囑託刑
    事警察局鑑定該等文件上之「李文貴」字跡與系爭借貸契約
    書上之「李文貴」是否相符一事，亦有原法院110年3月12日
    囑託鑑定函文可佐（原審卷一第317頁），足見原法院係補
    充提供鑑定資料予刑事警察局，刑事警察局所為鑑定之素材
    已較原法院囑託調查局鑑定時所檢附之鑑定素材為充足。則
    上訴人質疑刑事警察局依相同文件而可為鑑定，鑑定結果自
    有瑕疵云云，實屬無據。從而，系爭借貸契約書上之「李文
    貴」字跡，既與上開所列上訴人不爭執由其簽署之⑴至⑺文件
    上之「李文貴」字跡相符合，堪以認定系爭借貸契約書應為
    上訴人所親自簽署無訛。
二、兩造於98年4月22日結算借貸關係後，上訴人尚積欠被上訴
    人600萬元：
  ㈠上訴人雖否認尚欠借款600萬元云云。惟被上訴人主張其借款
    給上訴人大部分是交付支票，並由上訴人或以其配偶卓○○，
    或上訴人經營之聚旺公司名義提示兌現，並提出如附表二所
    示支票影本為證（原審卷一第99-119頁）。經查：依兩造已
    不爭執被上訴人於92年3月31日起至94年6月30日止，有簽發
    如附表二所示21張支票，票面金額合計733萬元，其中附表
    二編號1、4至21支票均已分別由提示人欄所示之人提示兌現
    之事實，而兌領上開支票之人除上訴人外，尚有聚旺公司、
    卓○○，上訴人當時為聚旺公司之負責人，卓○○則為其配偶及
    聚旺公司之會計，均與上訴人具有密切關係；又附表二支票
    簽發日期在92至94年間，而上訴人自承：伊大概在92或93年
    向上訴人借款，一次1、20萬元，借了大約半年到1年等語（
    原審卷一第90頁），可見附表二支票兌現期間與上訴人自承
    向被上訴人借款時間相符合；再者，蔡○○以其所有406土地
    為兩造間之債權債務關係設定最高限額600萬之抵押權登記
    予被上訴人，簽立該抵押權契約時間為98年4月15日，辦理
    登記之時間為同年5月14日（抵押權契約書部分見原審卷一
    第65-66頁；登記時間部分，見原審卷二第75頁之地籍異動
    索引），均與系爭借貸契約書所載98年4月22日相近；且系
    爭借貸契約書第1條載明：本金錢借貸契約之簽定，係基於
    借用人李文貴歷年向貸與人蔡培源借款，至98年4月22日止
    尚有600萬元未清償，借用人與貸與人雙方同意借用人取回
    本票，另簽定本金錢借貸契約，債務人李文貴尚未清償之借
    款600萬元之借用日期自98年4月22日起算；第6條載明：本
    次借款係以406土地為擔保物，如擔保物被法院拍賣時本次
    借款之清償日即視為到期，並經兩造、蔡○○於該借貸契約書
    簽署（見司促卷第9頁），亦徵兩造間於98年4月22日有結算
    上訴人尚積欠之借款金額為600萬元之事實。
　㈡上訴人另抗辯其已清償借款，並未積欠600萬元云云，並提出
    由聚旺公司簽發而由被上訴人兌現之支票為證（本院卷第93
    -119頁），惟上訴人上開所提出之聚旺公司支票，均是92至
    94年間由被上訴人提示兌現之支票，為兩造於98年4月22日
    結算借貸關係前之款項，不能證明為上訴人於98年4月22日
    後所為之清償；此外，上訴人再抗辯其已清償400萬元部分
    ，依其自陳係以96年間出售土地、廠房之所得而清償，然該
    時間亦是兩造於98年4月22日結算借貸關係前之款項，故不
    能證明為上訴人於98年4月22日後所為之清償。
　㈢此外，系爭借款之擔保物即000土地雖經被上訴人聲請強制執
    行在案，惟仍未經拍定受償，有臺中地院民事執行處111年3
    月9日、法務部行政執行署臺中分署111年3月4日函文可佐（
    分見本院卷第161頁、159頁），故被上訴人尚未受償系爭借
    款，堪以採憑。　
　㈣綜上，被上訴人主張其已有交付借款予上訴人，且經兩造於9
    8年4月22日結算後，上訴人尚積欠被上訴人600萬元借款一
    情，堪予採認。
三、系爭借款清償期已屆清償期，被上訴人得向上訴人請求償還
    系爭借款：
    依系爭借貸契約書第3條約定，上訴人應依附表一欄所示清
    償日期償還各筆借款本金，各該清償期日均已屆至，而上訴
    人並未證明其已依約清償，則被上訴人依消費借貸關係，主
    張上訴人應償還600萬元，即屬有據。
陸、綜上，被上訴人依消費借貸關係，請求上訴人應給付600萬
    元，及如附表一欄所示之本金分別自附表一欄所示之利息
    起算日起之法定遲延利，為有理由，應予准許。原審就上開
    應予准許部分，為被上訴人勝訴之判決，併為兩造附條件之
    准、免假執行之宣告，並無違誤。上訴論旨指摘原判決不當
    ，求予廢棄改判，為無理由，應駁回上訴。
柒、本件事證已臻明確，兩造其餘之攻擊或防禦方法及所用之證
    據，經本院斟酌後，認為均不足以影響本判決之結果，不另
    論述。
捌、據上論結，本件上訴為無理由。爰判決如主文。
中    華    民    國   111    年    4     月    29    日
　　　　　　　　民事第一庭    審判長法　官  張瑞蘭
　　　　　　　　　　　　　　　　    法　官  黃綵君
　　　　　　　　　　　　　　　　    法　官  林孟和
正本係照原本作成。
上訴人得上訴。
上訴利益需逾新臺幣150萬元始得上訴第三審。
如不服本判決，應於收受送達後20日內向本院提出上訴書狀，其
未表明上訴理由者，應於提出上訴後20日內向本院補提理由書狀
（均須按他造當事人之人數附繕本）。因疫情而遲誤不變期間，
得向法院聲請回復原狀。
上訴時應提出委任律師或具有律師資格之人之委任狀；委任有律
師資格者，另應附具律師資格證書及釋明委任人與受任人有民事
訴訟法第466條之1第1項但書或第2項所定關係之釋明文書影本。
如委任律師提起上訴，應一併繳納上訴裁判費。

　　　　　　　　　　　　　　　　    書記官  郭蕙瑜　
中　　華　　民　　國　　111 　年　　4 　　月　　29　　日
附表一（新臺幣/民國）：
編號 本金 約定清償日 利息起算日  1 150萬元 101年4月21日 101年4月22日  2 150萬元 103年4月21日 103年4月22日  3 300萬元 106年4月21日 106年4月22日 
附表二（原審卷一第97-98頁）
序號 發票日期 支票號碼 票面金額 提示人 1 92年3月31日 AN0000000 300,000元 聚旺公司 2 92年4月7日 AN0000000 200,000元  3 92年4月7日 AN0000000 200,000元  4 92年6月9日 AN0000000 150,000元 聚旺公司 5 92年9月30日 AN0000000 1,800,000元 卓○○ 6 92年10月6日 AN0000000 800,000元 卓○○ 7 92年10月30日 AN0000000 250,000元 李文貴 8 92年11月14日 AN0000000 450,000元 卓○○ 9 93年2月2日 AN0000000 200,000元 卓○○ 10 93年2月10日 AN0000000 160,000元 卓○○ 11 93年2月24日 AN0000000 200,000元 卓○○ 李文貴 12 93年3月29日 AN0000000 600,000元 卓○○ 13 93年4月1日 AN0000000 150,000元 卓○○ 14 93年4月23日 AN0000000 150,000元 卓○○ 15 93年5月10日 AN0000000 400,000元 卓○○ 16 93年7月12日 AN0000000 280,000元 卓○○ 17 93年8月5日 AN0000000 190,000元 李文貴 18 94年2月5日 AP0000000 200,000元 卓○○ 19 94年5月3日 AP0000000 150,000元 李文貴 20 94年6月10日 AP0000000 200,000元 卓○○ 21 94年6月30日 AP0000000 300,000元 卓○○ 總計  7,330,000元